臺灣高等法院民事判決　　　　　　　　　　96年度訴字第25號
原　　　告　庚○○
　　　　　　己○○
　　　　　　丙○○
　　　　　　戊○○
　　　　　　乙○○○
　　　　　　辛○○
　　　　　　丁○○
　　　　　　壬○○
共　　　同
訴訟代理人　蔡文彬律師
　　　　　　林明賢律師
　　　　　　陳孟秀律師
被　　　告　甲○○
訴訟代理人　陳志偉律師
上列當事人間侵權行為損害賠償事件，由刑事庭移送前來，本院
於民國96年7月31日言詞辯論終結，判決如下：
    主  文
原告之訴及其假執行之聲請均駁回。
訴訟費用由原告負擔。
    事實及理由
一、原告主張： 被告於民國94年6月21日12時30分許，駕駛車牌
    號碼2W-1121自用小客車（ 以下稱系爭汽車），沿臺北市○
    ○○路由東向西行駛，途經羅斯福路，竟在不得左轉之路口
    違規左轉，且未注意車前狀況，撞及當時正穿越該路口行人
    穿越道之蘇康秀敏，直至羅斯福路2段102號前方才停住，致
    蘇康秀敏顱底骨折、顱內出血，經緊急送醫，仍於次日不治
    身亡， 蘇康秀敏為原告戊○○之妻、為其餘原告7人之母，
    因前開事故死亡，致原告戊○○受有扶養費用新臺幣（下同
    ）250,960元、原告8人各受有喪葬費21,750元及慰撫金700,
    000元之損害， 經扣除伊各受領20萬元之強制汽車責任險保
    險金及被告已給付之賠償外， 原告戊○○尚受有772,710元
    、 其餘原告各受有521,750之損害等情，爰依侵權行為法律
    關係，求為命被告如數給付上開金額及遲延利息之判決，並
    聲明： (一)被告應給付原告戊○○772,710元、給付原告己○
    ○、庚○○、丙○○、乙○○○、辛○○、丁○○、壬○○
    各521,750元， 及均自起訴狀送達翌日起至清償日止，按年
    息5%計算之利息。(二)願供擔保請准宣告假執行。
二、被告則以：伊駕駛系爭汽車於前揭時地左轉之際，前方有一
    計程車阻礙視線，致無從發覺被害人蘇康秀敏立於快車道上
    ，於完成左轉直行後，該計程車始突然暫停，被害人並突然
    出現於伊車前，致不幸事故發生，從開始左轉至撞及被害人
    ，其間僅有約1秒鐘之時間差， 被害人自相鄰快車道上該計
    程車遮蔽之視野方向走出，伊無從預料、反應，本院刑事判
    決認伊尚有反應時間，顯有違誤，本件民事訴訟之裁判自不
    受刑事判決認定事實拘束，伊已就防止本件事故損害之發生
    既已盡相當之注意，自無須負損害賠償責任；縱令伊應負賠
    償責任，惟原告戊○○迄未證明其有不能維持生活之情，且
    被害人於事故死亡時已高齡74歲，其是否仍有謀生能力及扶
    養能力，非無疑義；系爭事故發生後，伊身心承受極大壓力
    而罹患憂鬱症，致無法勝任原工作而離職，且夫妻離異，伊
    目前除須獨立扶養稚齡子女外，尚須負擔現居住地房屋貸款
    ，生活全靠親友接濟，經濟情況極為困窘，原告訴請伊另須
    給付各70萬元慰撫金，殊嫌過高，應予核減；再則系爭事故
    係被害人違規穿越快車道所肇致，伊自得主張過失相抵，減
    輕或免除賠償金額，且原告前已受領汽車事故特別補償基金
    所發150萬元及伊支付10萬元之款項， 應予扣除等語，資為
    抗辯。並答辯聲明：(一)原告之訴及假執行之聲請均駁回。
    (二)如受不利判決，願供擔保請准宣告免為假執行。
三、查被告於前揭時地，駕駛系爭汽車，沿臺北市○○○路由東
    向西行駛，途經該路段左轉羅斯福路往南方向行駛時，撞及
    蘇康秀敏翻身倒地，致其顱底骨折、顱內出血，經送醫救治
    ，仍於翌日不治死亡，被告所涉過失致人於死罪，經本院刑
    事庭判處拘役40日，如易科罰金以900元折算1日確定等事實
    ，為兩造所不爭，復有道路交通事故現場圖、臺灣臺北地方
    法院檢察署驗斷書、相驗屍體證明書等附於臺灣臺北地方法
    院檢察署94年度偵字第19050號卷可按， 並經調閱本院96年
    度交上易字第21號刑事卷（以下稱本院刑事卷）核閱屬實，
    堪信為真實。
四、原告主張，被告駕駛系爭汽車在不得左轉之路口違規左轉，
    且未注意車前狀況，撞及當時正穿越該路口行人行人穿越道
    之蘇康秀敏，對車禍之發生有過失一節，為被告所否認，並
    以前揭情詞置辯。經查：
  (一)原告雖主張，被告自和平東路左轉羅斯福路，僅最內車道為
    轉彎道，車輛僅能一部接著一部左轉，而被告車輛左轉時與
    內側黃色計程車併行，可知被告車輛係自不得左轉之車道左
    轉云云，並舉照片為證（ 見本院卷第111頁照片1之1至1之4
    ）。惟原告所舉之照片雖可見事發時系爭汽車於左轉時曾與
    內側之計程車併行，然並不能證明被告駕車進行左轉前之位
    置未於待轉車道內，參以被告陳稱，伊於和平東路最內側車
    道，待左轉駛入羅斯福路，左轉時，車輛係以弧線方式行進
    ，惟此時原位於伊車輛後方之計程車，則以直線方式行進，
    超車至伊所駕車輛之左前方，並切入最內側車道，伊乃駛入
    內側之第二車道等語。衡諸原告所提照片，系爭汽車於左轉
    時確與內側之計程車併行，是被告之抗辯非無可採。且臺灣
    臺北地方法院將本件車禍送請臺北市車輛行車事故鑑定委員
    會鑑定及送臺北市車輛行車事故鑑定覆議委員會鑑定及覆議
    之結果，亦均未認定被告有違規左轉之情，有鑑定意見書及
    覆議意見書附於該院94年度交易字第562號刑事卷可按， 是
    原告主張被告有違規左轉之情事，實乏所據。
  (二)原告復稱，被告係在左轉之際於人行穿越道上撞及蘇康秀敏
    云云，經臺灣臺北地方法院刑事庭調閱監視錄影帶勘驗結果
    為：「 94年6月21日中國信託商業銀行大安分行一監視畫面
    12時30分26秒96，被告（即甲○○）駕駛之上揭自小客車，
    由和平東路左轉羅斯福路，同時行駛方向左前方有一輛計程
    車。被告車輛左轉整個過程之中，人行道上並無行人。同日
    ，同行大安分行監視系統切割畫面：12時30分30秒67，被告
    自小客車車頭出現在畫面左方，但畫面中未見有行人穿越分
    隔島。12時30分31秒21，被害人（即蘇康秀敏）已遭被告駕
    駛之自小客車撞擊。迄12時30分34秒42，被告車輛停止」等
    情， 此有勘驗筆錄一份附於該院94年度交易字第562號刑事
    卷可按，職是，被告駕駛系爭車輛，沿和平東路由東向西左
    轉羅斯福路往南方向時，行人穿越道上並無行人，自不能證
    明被告駕駛系爭汽車撞擊蘇康秀敏之撞擊點，係在行人穿越
    道上。原告雖稱，蘇康秀敏首次出現在監視畫面中為12時30
    分31秒21，此時已被撞擊，在此之前12時30分30秒67，快車
    道上並無任何行人穿越；又中央分隔島至第三線道，距離約
    為7.2公尺， 蘇康秀敏當時已為75歲之老嫗，不可能在此短
    短0.5秒（ 30秒67至31秒21）之畫面間隔時間由分隔島穿越
    二個半車道遭被告撞擊，應係被告駕駛系爭汽車左轉後，於
    30秒17左前車頭已撞擊蘇康秀敏，車輛繼續前進至最後被告
    煞車，致被害人因慣性而拋摔於地面即前開12時30分31秒21
    之畫面云云，並提出照片為證（參見本院卷第111頁照片2-2
    、2-3、2-4）。然被告所駕車輛於畫面12時30分26秒96、12
    時30分28秒03左轉時，當時行人穿越道上並無行人經過（見
    本院卷第82頁），迄12時30分31秒21，被害人遭被告駕駛之
    自小客車撞擊， 相隔4秒餘，如康蘇秀敏自分隔島快速步行
    至遭撞擊地點，非無可能，而自上開12時30分26秒96、12時
    30分28秒03左轉之畫面，既未見康蘇秀敏於人行穿越道出現
    ，自難認原告主張，被告係在左轉之際於人行穿越道上撞及
    蘇康秀敏乙情為真實。
  (三)按汽車行駛時，駕駛人應注意車前狀況及兩車併行之間隔，
    並隨時採取必要之安全措施， 道路交通安全規則第94條第3
    項定有明文。查本件經臺北市車輛行車事故鑑定委員會鑑定
    結果認，被害人在禁止穿越路段穿越道路，為肇事原因，被
    告無肇事因素；另臺北市車輛行車事故覆議鑑定委員會鑑定
    結果則認，被害人在禁止穿越路段穿越道路，為肇事主因，
    被告涉嫌未注意車前狀況，為肇事次因，有鑑定意見書及覆
    議意見書附於臺灣臺北地方法院94年度交易字 第562號刑事
    卷可參，二者對於被告有無肇事因素，意見不一。經查，本
    件事故發生之羅斯福路為單向四線道之馬路，有照片可參（
    見本院卷第110頁 ），道路十分寬敞，被告陳稱伊駕車沿和
    平東路由東向西行駛，並行駛於最內側車道，待左轉駛入羅
    斯福路。左轉時，伊所駕車輛係以弧線方式行進，惟此時原
    位於被告所駕車輛後方之計程車，則以直線方式行進，超車
    至伊所駕車輛之左前方，並切入最內側車道，伊為保持適當
    間距，故乃駛入內側之第二車道，核與監視器翻拍照片所示
    相符（見本院卷第82頁）。依照片所示，計程車超車地點適
    在行人斑馬線上，而被告車子撞倒蘇康秀敏時，計程車則在
    被告車輛左後方（見本院卷第84頁下圖），衡情應係計程車
    左轉入內線道後，即發現蘇康秀敏橫越馬路，乃採緊急煞停
    之動作，始能未撞及被害人，而被告於本院刑事庭陳稱：我
    彎進去的時候，我看到計程車，他的速度有變緩，他停車的
    時候，我已經離他很近了，已經在他旁邊了等語（見本院刑
    事卷第68 頁），足見被告已看見計程車有停車之動作。被
    告既見計程車於內線道超車，卻突然減緩速度之情形，衡之
    常情應可預見其車前必有狀況，而同時採取煞停動作，以防
    事故之發生，卻未採取任何安全措施，致撞及違規橫越馬路
    之蘇康秀敏，造成其死亡，有違上開道路交通安全規則第94
    條第3項規定， 自難免過失責任，是本件關於被告肇事責任
    ，應以臺北市車輛行車事故覆議鑑定委員會之覆議意見為可
    採。被告既可採取煞停動作，以防事故之發生，卻未為之，
    致撞及蘇康秀敏，即難謂已就防止本件事故損害之發生盡相
    當之注意，其抗辯無須負損害賠償責任，實不足採。
五、按因故意或過失，不法侵害他人之權利者，負損害賠償責任
    ；不法侵害他人致死者，對於支出殯葬費之人，應負損害賠
    償責任，被害人對於第三人負有法定扶養義務者，加害人對
    於該第三人亦應負損害賠償責任；不法侵害他人致死者，被
    害人之父、母、子、女及配偶，雖非財產上之損害，亦得請
    求賠償相當之金額，民法第184條第1項前段、第192條第1項
    、第2項及第194條分別定有明文。本件因被告過失行為致蘇
    康秀敏死亡，已如前述，依上開條文規定，被告自應負侵權
    行為損害賠償責任。茲就原告請求之各項損害，分別論述如
    下：
  (一)喪葬費用：原告主張其對蘇康秀敏之死亡，各支出喪葬費21
    ,750 元，已據其提出估價單為證，復為被告所不爭執（見
    本院卷第15-20頁），則原告就該金額之請求為有理由。
  (二)扶養費：按夫妻互負扶養之義務，其負扶養義務之順序與直
    系血親卑親屬同，其受扶養權利之順序與直系血親尊親屬同
    ，而受扶養權利者為直系血親尊親屬時，其受扶養權利不以
    無謀生能力為必要；又負扶養義務者有數人而其親等同一時
    應各依其經濟能力，分擔義務，民法第1116條之1、第1117
    條第2項、第1115條第3項分別定有明文。夫妻互負扶養之順
    序，既與直系血親尊親屬同，即不以無謀生能力為必要，然
    仍應受「不能維持生活」之限制（最高法院62年10月16日62
    年度第2次民庭庭推總會決議意旨參照 ）。查原告戊○○為
    蘇康秀敏之配偶，有戶籍謄本可稽，其請求被告賠償扶養費
    ，自不以無謀生能力為必要。 而其為20年3月20日於蘇康秀
    敏死亡前已中風3、4年，均由蘇康秀敏照顧，業據原告陳明
    在卷，並為被告所不爭，復有殘障手冊在卷可證，足認其不
    能自行維持生活。被告雖抗辯，蘇康秀敏死亡時已高齡74歲
    ，其是否仍有謀生能力及扶養能力，非無疑義云云，然原告
    戊○○於蘇康秀敏死亡前，因中風均由蘇康秀敏照顧，已如
    前述，足認蘇康秀敏生前仍有照顧、看護原告戊○○之能力
    ，此項能力於勞動市場具有經濟價值，亦屬扶養能力之一部
    分，被告抗辯蘇康秀敏無扶養能力云云，尚不可採。查原告
    戊○○為20年3月20日生， 有戶籍謄本可證，其於蘇康秀敏
    死亡時，年齡為74歲3月又1日，依內政部編印之94年臺灣地
    區簡易生命表， 臺灣地區74歲男性平均餘命為11.26年，本
    院斟酌94年度70歲以上之人免稅額為每年111,0 00元，惟原
    告戊○○為74歲之人，又因中風而肢障，有前開殘障手冊可
    稽，衡情其平日之醫療照護消費較一般人為多，原告請求依
    94年度臺灣地區平均每人月消費支出17,083元計算，尚屬合
    理。準此，依霍夫曼方式按年息5%扣除中間利息，蘇康秀敏
    對原告戊○○應負扶養義務之總額為1,833,67 9（ 17,083×
    12×8,944,950÷1,000,000，元以下四捨五入 ）。又其餘7
    名原告係原告戊○○之成年子女，均為其扶養義務人，乃兩
    造所不爭，並有戶籍謄本可稽，彼等應與蘇康秀敏平均分攤
    上開扶養金額，則原告戊○○得請求被告賠償之扶養費為22
    9,210元（1,833,679÷8，元以下四捨五入）。
  (三)精神慰撫金部分：查蘇康秀敏遭此車禍死亡，原告戊○○為
    其配偶，其餘原告為其子女，精神確受極大痛若，其請求被
    告賠償非財產上損害，自非無據。原告戊○○為國小畢，目
    前無工作，名下無財產；原告庚○○高中肄業，現為玻璃行
    老闆，每月收入約4萬元， 名下有9筆土地、1筆房屋；原告
    己○○為國小畢業， 同為玻璃行老闆，每月收入約4萬元，
    名下有2筆土地、1筆房屋；原告丙○○為高中畢業，現為玻
    璃工藝行職員，每月收入約4萬元，名下有2部汽車，無不動
    產；原告乙○○○國小畢業，現無工作，名下有3筆土地、1
    筆房屋；原告辛○○國中畢業，無工作，名下有7筆土地、5
    筆房屋； 原告丁○○為高中畢業，現經商，每月收入5萬元
    ，土地及房屋各1筆； 原告壬○○高中畢業，現無工作，名
    下無不動產；另被告則係台北科技大學機械系畢業，原任職
    於威舜企業管理有限公司擔任經理， 現已離職，名下各有1
    筆土地及房屋，乃兩造所自承，並有稅務電子閘門財產所得
    調件明細表在卷可證（ 見本院卷第18-60頁）。本院斟酌兩
    造之身分、地位、經濟能力、原告精神上所受痛苦等一切情
    狀，認原告請求非財產上損害之賠償各70萬元尚屬適當。
  (四)綜上，原告所受損害計戊○○950,960元（ 喪葬費21,750元
    ＋扶養費229,210元＋慰撫金70萬元），其餘原告各721,750
    元（喪葬費21,750元＋慰撫金70萬元）。
六、按損害之發生或擴大，被害人與有過失者，法院得減輕賠償
    金額，或免除之，民法第217條第1項定有明文。又在設有劃
    分島之路段，不得穿越馬路，道路交通安全規則第134條第3
    款亦有明定。查本件車禍發生路段設有劃分島禁止行人跨越
    ，有照片及現場圖可證，蘇康秀敏違規跨越馬路，致遭撞擊
    已如前述，亦屬肇事之原因，此並同為前開臺北市車輛行車
    事故鑑定委員會、臺北市車輛行車事故覆議鑑定委員會認定
    為肇事主因，有鑑定意見書及覆議意見書附於臺灣臺北地方
    法院94年度交易字第562號刑事卷可按， 是被害人蘇康秀敏
    就本件車禍之發生，亦與有過失。本院審酌蘇康秀敏在禁止
    穿越路段穿越道路，嚴重影響行車安全，為肇事主因，被告
    雖未注意車前狀況，為肇事次因，惟其過失情節較輕，認被
    告就系爭事故應負之過失責任為20%， 被害人蘇康秀敏則應
    負80%之責任。 被告應賠償原告之金額，依上開比例折算後
    ，應減輕為原告戊○○190,192元（ 950,960元×20%），其
    餘原告各144,350元（721,750元×20%）。
七、末按，保險人依強制汽車責任保險法規定給付之保險金，視
    為加害人或被保險人損害賠償金額之一部分；加害人或被保
    險人受賠償請求時，得扣除之，強制汽車責任保險法第32條
    著有明文。查原告於本件損害發生後，業已受領本件車禍事
    故之強制汽車責任保險金共150萬元， 並自被告處受領清償
    10萬元，該等金額為原告平均分配，各受領20萬元之事實，
    為兩造所不爭，揆諸前開說明，原告所受領之金額應自上開
    賠償金額中扣除， 則已逾被告應賠償戊○○之190,192元及
    其餘原告之144,350元，原告自不得再向被告請求賠償。
八、綜上所述，原告本於侵權行為之法律關係，請求被告給付戊
    ○○772,710元、己○○、 庚○○、丙○○、乙○○○、辛
    ○○、 丁○○、壬○○各521,750元，及均自起訴狀送達翌
    日起至清償日止，按年息5%計算之利息，為無理由，不應准
    許。其假執行之聲請亦失所附麗，應併駁回之。
九、據上論結，本件原告之訴為無理由。依民事訴訟法第78條、
    第85條第1項，判決如主文。
中　　華　　民　　國　　96　　年　　8　　月　　14　　日
                    民事第十一庭
                        審判長法　官  鄭雅萍
　　　　　　　　　　　　  　　法　官  薛中興
　　　　　　　　　　　　　  　法　官  詹文馨
正本係照原本作成。
如不服本判決，應於收受送達後20日內向本院提出上訴書狀，其
未表明上訴理由者，應於提出上訴後20日內向本院補提理由書狀
（均須按他造當事人之人數附繕本）上訴時應提出委任律師或具
有律師資格之人之委任狀；委任有律師資格者，另應附具律師資
格證書及釋明委任人與受任人有民事訴訟法第466條之1第1項但
書或第2項（詳附註）所定關係之釋明文書影本。
中　　華　　民　　國　　96　　年　　8 　　月　　14　　日
　　　　　　　　　　　　　　　書記官  周淑靜
附註：
民事訴訟法第466條之1（第1項、第2項）：
對於第二審判決上訴，上訴人應委任律師為訴訟代理人。但上訴
人或其他法定代理人具有律師資格者，不在此限。
上訴人之配偶、三親等內之血親、二親等內之姻親，或上訴人為
法人、中央或地方機關時，其所屬專任人員具有律師資格並經法
院認為適當者，亦得為第三審訴訟代理人。
